臺灣臺北地方法院民事判決
110年度訴字第6181號
原      告  摩根聯邦資產管理股份有限公司

法定代理人  李文明  
訴訟代理人  蔡宛芸  
被      告  林汝聰  
上列當事人間請求塗銷抵押權登記事件，本院於民國110年11月2
9日言詞辯論終結，判決如下：
    主  文
被告應將附表所示之不動產，於民國六十八年八月四日登記之擔
保債權總金額新臺幣柒拾萬元之抵押權登記予以塗銷。
訴訟費用由被告負擔。
    事實及理由
壹、程序方面：
　　被告經合法通知，未於言詞辯論期日到場，核無民事訴訟法
    第386條所列各款情形，爰依原告之聲請，由其一造辯論而
    為判決。
貳、實體方面：
一、原告主張：訴外人周明洋前向原告申請現金卡使用，消費後
    未依約還款，經原告依法對周明洋取得執行名義在案。周明
    洋之母即訴外人周黃玉葉曾於民國68年8月4日在如附表所示
    不動產（周黃玉葉之權利範圍均為2分之1，下稱系爭不動產
    ）上設定抵押權（下稱系爭抵押權）予被告。嗣周黃玉葉於
    93年3月14日死亡，經周明洋之他債權人就系爭不動產提起
    代位分割之訴（案號：本院104年度訴字第3594號判決）並
    辦理繼承登記，周明洋就系爭不動產取得之權利範圍即如附
    表所示（周明洋之權利範圍均為10分之1）。系爭抵押權之
    清償日期為69年1月19日，迄今逾清償期達20年，被告於69
    年1月19日即可行使權利，計至84年1月19日系爭抵押權所擔
    保債權之請求權即罹於時效，依民法第880條規定，被告應
    於前揭時效完成5年內即至遲應於89年1月18日前實行抵押權
    ，惟仍未見其實行，系爭抵押權已因5年除斥期間之經過而
    消滅。周明洋為系爭不動產之所有權人，已無其他財產可供
    原告取償，且原告前聲請執行周明洋之系爭不動產，因鑑定
    估價之底價不足清償優先債權，致執行無結果，顯然系爭抵
    押權業已影響原告是否能順利就系爭不動產換價清償，現周
    明洋怠於行使權利，原告依民法第242條規定，代位債務人
    周明洋行使物上請求權，請求塗銷系爭抵押權之設定登記。
    爰依民法第242條、第767條第2項準用第1項中段、第880條
    規定提起本件訴訟等語，並聲明：被告應將如附表所示系爭
    不動產，於68年8月4日登記之擔保債權總金額新臺幣（下同
    ）70萬元之系爭抵押權予以塗銷。
二、被告未於言詞辯論期日到場，據其提出之書狀所為陳述略以
    ：伊曾委託仲介本案抵押貸款之徵信公司代為處理善後問題
    ，詎不久該徵信公司遷徙，聯繫無著。伊已高齡87歲，無工
    作收入，原告卻要讓伊負擔訴訟費用，實不合理，應向債務
    人請求等語，茲為抗辯。
三、本院得心證之理由：
　㈠原告主張其為周明洋之債權人，周明洋之母周黃玉葉原為系
    爭不動產之所有權人（權利範圍均為2分之1），周黃玉葉於
    68年8月4日將系爭不動產設定系爭抵押權登記予被告，登記
    之擔保債權金總額為70萬元、權利存續期間為68年7月20日
    至69年1月19日、清償日期為69年1月19日。嗣周黃玉葉於93
    年3月14日死亡，周明洋之債權人即訴外人台新國際商業銀
    行股份有限公司提起代位分割遺產之訴，經本院104年訴字
    第3594號判決周明洋分割取得系爭不動產（權利範圍均為10
    分之1）。周明洋於其他債權人於105年8月31日辦理判決共
    有物分割登記後，隨即於105年9月29日將系爭不動產贈與訴
    外人周子雲，並於105年10月5日辦理所有權移轉登記，經原
    告起訴請求撤銷贈與行為，經本院以105年度北簡字第15683
    號判決周子雲與周明洋間所為贈與之債權行為，以及所有權
    移轉登記之物權行為，均予撤銷，系爭不動產回復登記予周
    明洋所有。嗣周子雲提起上訴，經本院以107年度簡上字第 
    133號判決駁回其上訴，周明洋於108年6月12日回復登記為
    系爭不動產之所有權人等情，業已提出本院108年度司執字
    第93362號債權憑證、上開判決、系爭不動產登記謄本為證
    （見本院卷第17頁至第43頁、第53頁至第57頁、第63頁至第
    71頁），原告之主張與所提出之證物均可互核相符，被告所
    提書狀亦未對上情有所爭執，應堪信原告之主張為真實。
　㈡按債務人怠於行使其權利時，債權人因保全債權，得以自己
    之名義，行使其權利，民法第242條前段定有明文。又此項
    代位權行使之範圍，並不以保存行為為限。再按，以抵押權
    擔保之債權，其請求權已因時效而消滅，如抵押權人，於消
    滅時效完成後，5年間不實行其抵押權者，其抵押權消滅，
    同法第880條亦有規定。觀諸系爭不動產登記謄本（見本院
    卷第21至43頁），系爭抵押權之存續期間為68年7月20日至6
    9年1月19日，清償日期為69年1月19日，系爭抵押權所擔保
    之債權請求權於69年1月19日即得行使，依民法第125條規定
    ，該債權請求權於84年1月19日即罹於15年時效而消滅。而
    系爭抵押權所擔保之債權於84年1月19日請求權消滅後，被
    告經5年除斥期間均未實行系爭抵押權，依上開規定，系爭
    抵押權即因除斥期間經過而消滅。
　㈢末按所有人對於妨害其所有權者，得請求除去之，民法第767
    條第1項中段定有明文。系爭抵押權已因除斥期間經過而消
    滅，業如前述，且原告主張前經聲請執行系爭不動產，因鑑
    定估價之拍賣底價尚不足以清償優先債權，致執行無結果乙
    情，業已提出本院108年度司執字第93362號函1份為證（見
    本院卷第47頁至第51頁），足見系爭抵押權登記繼續存在，
    影響系爭不動產之價值，自屬對周明洋就系爭不動產所有權
    之圓滿狀態有所妨害，周明洋本於所有權，自得請求被告塗
    銷系爭抵押權設定登記，惟周明洋怠於請求，故原告以周明
    洋債權人之地位，依民法第242條規定，代位周明洋行使民
    法第767條第1項中段之權利，請求被告塗銷系爭抵押權登記
    ，應屬有據。又周明洋雖僅為系爭不動產之共有人，惟依民
    法第821條規定，周明洋仍得就系爭不動產之全部為本於所
    有權之請求，併予敘明。
　㈣按訴訟費用，由敗訴之當事人負擔，民事訴訟法第78條定有
    明文。是訴訟費用之負擔，依上開條文，即由敗訴之當事人
    負擔，被告抗辯由其負擔，並不合理云云，尚無可採。
四、綜上所述，原告依民法第767條第1項中段、第242條規定請
    求被告塗銷系爭抵押權登記，為有理由，應予准許。至原告
    另所執之請求權基礎即民法第767條第2項、民法第880條規
    定，惟前者應係針對所有權以外之物權之準用規定，與本件
    無涉，後者亦非請求權基礎之性質，原告此部分請求權基礎
    應均屬誤引，尚毋庸另予駁回，附此敘明。
五、本件事證已臻明確，兩造其餘主張與攻擊防禦方法及所提證
    據，經審酌後認與本件判決之結果不生影響，爰不另一一論
    述，併此敘明。
六、訴訟費用負擔之依據：民事訴訟法第78條。　　
中　　華　　民　　國　　110 　年　　12　　月　　8 　　日
                  民事第二庭    法　官　李子寧
以上正本係照原本作成。
如對本判決上訴，須於判決送達後20日內向本院提出上訴狀。如
委任律師提起上訴者，應一併繳納上訴審裁判費。　　　　　　
中　　華　　民　　國　　110 　年　　12　　月　　8 　　日
　　　　　　　　　              書記官  黃幸雪
附表：
編號 土地坐落 面積 （平方公尺） 權利範圍 1 臺北市○○區○○段○○段00地號 35 10分之1 2 臺北市○○區○○段○○段0000地號 3 10分之1 3 臺北市○○區○○段○○段0000地號 6 10分之1